---
title: "Administração da Produção"
subtitle: "Análise de projetos de investimento"
author: 
  - <br></br>Renata Oliveira
output:
  xaringan::moon_reader:
    lib_dir: libs
    css: ["slides.css", "xaringan-themer.css"]
    nature:
      ratio: "16:9"
      highlightLines: true
      highlightStyle: solarized-light
      countIncrementalSlides: false
      slideNumberFormat: |
         <div class="progress-bar-container">
           <div class="progress-bar" style="width: calc(%current% / %total% * 100%);">
           </div>
         </div>

---

```{r child = "setup.Rmd"}
```

```{r xaringan-tile-view, echo=FALSE}
xaringanExtra::use_tile_view()
```

```{r xaringan-editable, echo=FALSE}
xaringanExtra::use_editable(expires = 1)
```

```{r xaringanExtra-clipboard, echo=FALSE}
htmltools::tagList(
  xaringanExtra::use_clipboard(
    button_text = "<i class=\"fa fa-clipboard\"></i>",
    success_text = "<i class=\"fa fa-check\" style=\"color: #90BE6D\"></i>",
    error_text = "<i class=\"fa fa-times-circle\" style=\"color: #F94144\"></i>"
  ),
  rmarkdown::html_dependency_font_awesome()
)
```

```{r xaringan-fit-screen, echo=FALSE}
xaringanExtra::use_fit_screen()
```

```{r xaringan-extra-styles, echo=FALSE}
xaringanExtra::use_extra_styles(
  hover_code_line = TRUE,         #<<
  mute_unhighlighted_code = TRUE  #<<
)
```

```{r xaringan-scribble, echo=FALSE}
xaringanExtra::use_scribble()
```

## PROJETO DE INVESTIMENTO

- Um projeto de investimento é um conjunto sistemático de informações que serve de base para a tomada de decisão relativa à alocação de recursos

- O projeto dá forma à idéia de executar ou realizar algo, no futuro, para atender a necessidades ou aproveitar oportunidades

- O projeto constitui uma técnica de planejamento aplicada a uma unidade de atividade, materializada num montante de recursos de investimentos

- Sob o ponto de vista empresarial, investimento é um desembolso feito visando gerar um fluxo de benefícios futuros durante um período de tempo denominado horizonte de planejamento

---

## PROJETO DE INVESTIMENTO

- A decisão de se fazer um investimento de capital é parte de um processo que  envolve a geração e a avaliação das diversas alternativas que atendam às especificações técnicas dos investimentos

- Após relacionadas as alternativas viáveis tecnicamente, analisa-se quais são atrativas economicamente

- Finalmente, recomenda-se quais alternativas poderão ser executadas

---

## PROJETO DE INVESTIMENTO

A avaliação de um projeto visa a tomada de decisão que venha a elevar o valor de mercado da empresa, ou seja, criar valor para o acionista
8.1	    Palavras-Chave em Análise de Projetos:
- Taxa mínima de atratividade
- Fluxo de caixa
- Risco ´ retorno
- Futuro
---

## PROJETO DE INVESTIMENTO

8.2	Previsão de Mercado
- Forma de avaliar a demanda provável para produtos e serviços, levando em conta todas as evidências do mercado e os cenários criados para o futuro;
- Utiliza métodos estatísticos que proporcionam uma visão futura com base no passado, acrescido de “algo mais”;
- Pode utilizar técnicas de pesquisa, testes de marketing, market share, técnica Delphi, análise de cenários, painéis de especialistas, séries históricas etc
8.3	Previsão de Receitas
- Função do Estudo de Mercado: demandas atual, potencial e futura;
- Capacidade de Produção: tipo, quantidade, tecnologia etc;
- Preço de Venda
---

## PROJETO DE INVESTIMENTO


8.4	Estimativas dos Custos
- Custos Fixos: mão-de-obra fixa, encargos sociais, aluguel, seguros, depreciação, juros de financiamentos, manutenção etc;
- Custos Variáveis: mão-de-obra flutuante, encargos sociais, energia, matéria-prima etc;
- Custos de Vendas: impostos, propaganda, comissões, despesas bancárias etc.
8.5	Determinação dos Investimentos
- Investimento Fixo: terrenos, máquinas, equipamentos, obras civis etc;
- Capital de Giro: estoques de matéria-prima, produtos semi-acabados, créditos etc;
- Cronograma de Aplicação do Capital

---

## PROJETO DE INVESTIMENTO


8.6	Fontes de Financiamento
- Esquema de Pagamentos: juros, amortizações, comissões, taxas de compromisso, impostos e outros encargos.
8.7	Prazo de Análise
- O prazo de análise pode ser definido com base numa decisão estratégica da empresa, em decorrência da necessidade do próprio projeto ou por consenso setorial

---

## PROJETO DE INVESTIMENTO


8.8	Imposto de Renda
- Em análise de projetos, devido às  constantes alterações nas regras tributárias, que dificultam a projeção da carga tributária para períodos longos, utiliza-se a mesma base de cálculo para o IR, com uma só alíquota, que pode variar entre 30% e 35%.
- Segundo a legislação brasileira, o imposto de renda das empresas é parte do lucro tributável do exercício:
Lucro tributável = Receitas - despesas - “deduções”
Deduções = depreciação e/ou despesas financeiras

---

## PROJETO DE INVESTIMENTO


8.9	Depreciação
- É a diminuição do valor de um bem, resultante do desgaste pelo uso, ação da natureza ou obsolescência
- A depreciação pode ser definida como a redução no valor de um patrimônio físico com o decorrer do tempo
- A legislação brasileira do imposto de renda regulamenta a depreciação anual de ativos, a partir da fixação de taxas-limites anuais de depreciação, como, por exemplo:
–	10% para móveis e utensílios
–	10% para máquinas industriais
–	20% para veículos
–	4% para edifícios e construções
- Do ponto de vista econômico, que é adotado nas análises de projetos,  a depreciação não é considerada como um custo, mas como uma fonte de recursos para as operações da empresa
- A depreciação produz um impacto sobre o imposto de renda e, por conseguinte, afeta a rentabilidade dos projetos

Bens	Taxa de depreciação	Prazo
Tratores	25% a.a.	4 anos
Veículos automotores para transporte de 10 pessoas ou mais, incluído o motorista	25% a.a.	4 anos
Veículos de passageiros e outros veículos automóveis principalmente concebidos para transporte de pessoas 	20% a.a.	5 anos
Veículos automóveis para transporte de mercadoria	25% a.a.	4 anos
Caminhões fora-de-estrada	25% a.a.	4 anos
Motociclos	25% a.a.	4 anos

---

## PROJETO DE INVESTIMENTO

- o prazo de vida útil para fins de depreciação de computadores e periféricos (hardware), taxa de 20% (vinte por cento) ao ano; 
- o prazo mínimo admissível para amortização de custos e despesas de aquisição e desenvolvimento de logiciais (software) utilizados em processamento de dados, taxa de 20% (vinte por cento) ao ano. 

---

## PROJETO DE INVESTIMENTO


8.10	Valor Residual
- O valor residual de um ativo é igual ao seu preço de mercado previsto, na data terminal do projeto
- Nas avaliações de projetos, no cálculo da depreciação de um ativo, não se deve levar em conta o valor residual (vr = 0), independentemente de sua possível existência
- Deve-se considerar o impacto tributário da venda de um ativo (caso do valor residual estimado)  

---

## PROJETO DE INVESTIMENTO


8.11	Carência em Empréstimos
Período inicial dos empréstimos em que não há pagamento do principal, ou seja, não há amortizações, mas poderá haver ou não pagamento de juros:
Carência com pagamento de juros
O saldo devedor permanece constante durante a carência     
Carência sem pagamento de juros
Os juros não pagos de cada período são  incorporados ao saldo devedor anterior, passando a produzir juros para o próximo período


---

## PROJETO DE INVESTIMENTO


8.12	Fluxo de Caixa Operacional
- A fase mais importante na análise de uma oportunidade potencial de investimento é a construção de seu fluxo de caixa, que basicamente, consiste na elaboração da estimativa dos resultados futuros a partir de investimentos iniciais
- Fluxo de caixa é uma forma representativa das previsões das entradas e saídas de recursos financeiros de um projeto, em cada período de tempo, com base nos investimentos, receitas, custos, lucros, juros, impostos, amortizações etc
- A fase mais importante da análise de um projeto, e também a mais difícil, é a estimativa de seu fluxo de caixa
- Muitas variáveis e pessoas estão envolvidas e as previsões de cenários paras as receitas e custos são bastante complexas
 
---

## PROJETO DE INVESTIMENTO


Exercício: Elabore o fluxo de caixa do projeto da compra de uma máquina de R$50.000, com valor residual estimado de R$15.000, ao fim de 6 anos, cujas previsões das receitas, dos custos anuais, variáveis e fixos, são, respectivamente, de R$35.000, R$10.000 e R$5.000. Considere a taxa anual de depreciação de 25% e a alíquota de IR de 30%.
 
---

## PROJETO DE INVESTIMENTO

8.13	Taxa Mínima de Atratividade – TMA - custo de oportunidade do capital
Definida como a taxa de juros que o capital seria remunerado numa outra melhor alternativa de utilização, além do projeto de investimento em estudo
---

## PROJETO DE INVESTIMENTO

8.14	O Valor Presente Líquido - VPL (tradução literal de Net Present Value - NPV)
Considerado como um critério rigoroso e isento de falhas técnicas, de maneira geral, é o melhor procedimento para seleção de projetos DIFERENTES, COM O MESMO HORIZONTE DE TEMPO
O VPL é o valor no presente (t = 0) que equivale a um fluxo de caixa de um projeto, calculado a uma determinada taxa de desconto (TMA)
VPL > 0 Þ PROJETO DEVE SER ACEITO;
VPL = 0 Þ É INDIFERENTE ACEITAR OU REJEITAR O PROJETO;
VPL < 0 Þ O PROJETO DEVE SER REJEITADO


---

## PROJETO DE INVESTIMENTO


 
8.15	TIR
- A Taxa Interna de Retorno - TIR (tradução literal de Internal Rate of Return - IRR) é a  taxa que eqüaliza o valor presente dos benefícios e dos custos de um projeto de investimento
- Trata-se de um indicador de larga aceitação e um dos mais utilizados como parâmetro de decisão, mas existem restrições  para o seu uso
	Projeto convencional – investimento antecedendo benefícios
	Comparação de projetos em um mesmo horizonte
- Não representa a rentabilidade do projeto
- Em última análise, a TIR pode ser considerada como  a potencialidade do projeto de gerar retornos;
- Interpretada desta forma, quanto mais alta for a TIR, em relação à TMA, mais rapidamente o capital investido será retornado e maior será o excedente de ganhos. 
TIR > TMA Þ PROJETO DEVE SER ACEITO;
TIR = TMA Þ É INDIFERENTE ACEITAR OU REJEITAR O PROJETO;
TIR< TMA Þ O PROJETO DEVE SER REJEITADO

---

## PROJETO DE INVESTIMENTO

8.16	Payback Descontado (tempo de recuperação do capital)
- É o número de períodos necessários para que o VPL de um fluxo de caixa seja zero
- Principalmente quando o projeto envolve grandes riscos e incerteza quanto aos resultados do fluxo de caixa, em virtude de conflitos políticos, guerras, modismos, obsolescência etc

---

## PROJETO DE INVESTIMENTO

Exercício:
	O Grupo Rio de Janeiro está estudando a viabilidade econômica de adquirir um caminhão para fazer a entrega de sua produção. Estudos mostram que o caminhão percorrerá, em média, 500 km/dia, trabalhando cerca de 21 dias úteis por mês. O preço do caminhão está estimado em R$200.000,00 e a empresa pretende mantê-lo em operação por 3 anos. Os custos variáveis do caminhão foram estimados em R$1,11/km  e os custos fixos em R$10.000,00 mensais, com um crescimento de 5% ao ano. Considerando que existe grande demanda para toda a produção do Grupo Rio de Janeiro e que o valor do frete médio é de R$5,20/km, elabore o fluxo de caixa estimado do projeto em questão, após o Imposto de Renda, e analise o projeto pelo VPL, TIR e PAYBACK, para uma TMA de 20% ao ano, para o capital próprio. Considere a alíquota de IR de 30% a.a. e a depreciação de 50% do valor do veículo nos dois primeiros anos para cálculo do IR.


---
class: center, middle

.huge[
**DÚVIDAS?**
]


